臺灣桃園地方法院民事判決　　　　　　　 96年度訴字第196號
原　　　告　甲○
　　　　　　己○○
共　　　同
訴訟代理人　丁福慶律師
被　　　告　大享建設事業股份有限公司
法定代理人　丁○○
　　　　　　庚○○
　　　　　　　　　　　之9
　　　　　　丙○○
　　　　　　　　　　　4號
　　　　　　乙○○
　　　　　　　　　　　19號
　　　　　　戊○○
　　　　　　辛○○
上列當事人間請求塗銷抵押權登記事件，於民國96年7 月10日辯
論終結，本院判決如下：
    主  文
被告應將原告己○○所有坐落於桃園縣中壢市○○段內厝子小段
一五三之六地號土地暨其上原告甲○所有同段六二七建號之建物
（所有權範圍全部）、及原告己○○所有坐落於桃園縣中壢市○
○段內厝子小段一五三之十二地號土地，暨其上原告甲○所有同
段七四二建號之建物（所有權應有部分萬分之七十五），由桃園
縣中壢地政事務所以七十四年中字第０００五九六號收件，並於
民國七十四年一月十四日為設定登記，權利價值：本金最高限額
新台幣壹佰貳拾參萬元，權利存續期間自民國七十四年一月八日
起至民國七十五年十一月三十日止之抵押權登記予以塗銷。
訴訟費用由被告負擔。
    事實及理由
甲、程序方面：
一、本件被告經合法通知，未於言詞辯論期日到場，經核無民事
    訴訟法第386 條各款所列情形，爰依原告聲請，准由其一造
    辯論而為判決。
二、查被告公司因有設立登記後滿6 個月尚未開始營業（開始營
    業後自行停止營業6 個月以上）之情事，業由經濟部依公司
    法第10條第1 項規定於民國71年10月17日以（78）商字第21
    3373號函命令解散，並於79年2 月7 日以經商字第79102171
    號函予以撤銷公司登記在案，上情有經濟部96年3 月9 日經
    授商字第09601046780 號函檢附上開撤銷登記函件、被告公
    司登記卷宗（含公司章程）等件在卷足憑（見本院卷宗第66
    、67頁及置於卷外之公司影印卷宗）。按依公司法第24、25
    條之規定，解散之公司應行清算；在清算範圍內，視為尚未
    解散；而上開規定於公司經中央主管機關撤銷或廢止登記者
    ，亦有準用，同法第26條之1 定有明文。又依同法第322 條
    規定：「公司之清算，以董事為清算人。但本法或章程另有
    規定或股東會另選清算人時，不在此限。」本件被告公司並
    未向法院聲報清算人，此有臺灣士林地方法院士院鎮民科字
    第0960316802號函在卷可考（見本院卷第122 頁），依此可
    認被告公司未有召開股東會決議另選清算人；本院揆之其上
    揭公司章程亦無另定清算人之訂定，再查亦無任何股東會之
    召開有得決議之結論陳報主管機關之資料或證據存在。依上
    所述，本件被告公司關於其代表人部分，即應以該公司全體
    董事為其清算人，其法定代理資格方屬適法且無欠缺。復查
    ，依上開公司卷宗資料所示，被告公司最近一次股東會改選
    董監事，由蔡辰洲、戊○○、蔡萬春、丙○○、乙○○、辛
    ○○、庚○○、劉遠成、丁○○等9 人當選董事，故上開9
    人皆為被告公司之清算人。惟其中劉遠成於85年3 月28日死
    亡、蔡萬春於80年12月2 日死亡、蔡辰洲於76年5 月14日死
    亡（見本院卷第109 、113 、114 頁），故上述3 人因死亡
    不具董事資格而無法列為被告之法定代理人，是原告於96年
    4 月3 日具狀補正其餘6 人共同列為被告公司之法定代理人
    ，經核於法尚無不合，應予准許。
乙、實體方面：
一、原告起訴主張：緣訴外人陳吳碧霞所有坐落桃園縣中壢市○
    ○段內厝子小段153 之6 地號土地所有權範圍全部、同段15
    3 之12地號土地所有權應有部分萬分之七十五，及訴外人陳
    吉勇所有坐落桃園縣中壢市○○段內厝子小段627 建號房屋
    所有權範圍全部、同段742 建號房屋所有權應有部分萬分之
    七十五（下稱系爭不動產），為辦理購買系爭不動產之分期
    付款事宜，曾於74年1 月14日以被告公司為權利人，設定權
    利價值為新台幣（下同）123 萬元之抵押權，存續期間自74
    年1 月8 日起至75年11月30日止之最高限額抵押權（下稱系
    爭抵押權）。嗣原告甲○於85年6 月16日向訴外人陳吳碧霞
    、陳吉勇購買系爭不動產，並將系爭不動產中之土地登記在
    原告己○○名下，建物則登記在原告甲○名下。惟系爭抵押
    權存續期間至75年11月30日屆滿，而請求權時效依民法第12
    5 條之規定為15年，被告公司最遲於90年11月30日前應為請
    求，惟被告未為任何請求，可知主債權已經消滅。又被告於
    請求權消滅後5 年即95年11月30日前亦未實行抵押權，依民
    法第880 條規定其抵押權消滅，且妨礙原告所有權之行使，
    原告自得依民法第767 條中段之規定，請求塗銷系爭抵押權
    ，並聲明：如主文所示等語。
二、被告經合法通知，未於言詞辯論期日到場，亦未曾提出書狀
    作何聲明及陳述。
三、原告上開所主張：訴外人陳吳碧霞、陳吉勇以系爭不動產設
    定系爭抵押權予被告，嗣又將之移轉登記予原告2 人之事實
    ，業據提出與伊所述相符之大享別莊土地、房屋買賣契約書
    、建築改良物登記簿、土地暨建物登記第一類謄本、不動產
    買賣契約書各乙件為證（見本院卷第9-50頁），且被告於相
    當時期受合法之通知，既未於言詞辯論期日到場，亦未提出
    書狀作何聲明、陳述以供本院審酌，依民事訴訟法第280 條
    第3 項前段準用同法條第1 項前段之結果，視同被告對於原
    告主張之事實自認，堪信原告主張之事實為真正。
四、按請求權，因15年間不行使而消滅；以抵押權、質權或留置
    權擔保之請求權，雖經時效消滅，債權人仍得就其抵押物、
    質物或留置物取償；又以抵押權擔保之債權，其請求權已因
    時效而消滅，如抵押權人，於消滅時效完成後，5 年間不實
    行其抵押權者，其抵押權消滅。民法第125 條前段、第145
    條第1 項、第880 條分別定有明文。本件系爭抵押權所擔保
    之債權，且其清償日期約定為75年11月30日，有上述土地暨
    建物第一類謄本在卷可稽，則算至90年11月30日，其請求權
    即罹於15年之時效，且實行系爭抵押權之5 年除斥期間亦自
    斯時起算，至95年11月30日即已屆滿，而被告於此之前均無
    實行抵押權之事實，則原告主張伊於96年1 月30日提起本件
    訴訟時，系爭抵押權早已因除斥期間經過而消滅等語，即屬
    有據。
五、再按，所有人對於妨害其所有權者，得請求除去之。民法第
    767 條中段定有明文。本件系爭抵押權既因被告於除斥期間
    經過仍未行使而消滅，抵押權人即被告應有協同所有權人即
    原告辦理塗銷登記之義務。從而，原告依民法第767 條中段
    規定，請求被告將系爭抵押權登記予以塗銷，為有理由，應
    予准許。
六、本件事證已臻明確，原告其餘之主張、陳述及所提之證據資
    料，核與判決結果無何影響，爰不一一論述，附此敘明。
七、據上論結，本件原告之訴為有理由，依民事訴訟法第385 條
    第1 項前段、第78條，判決如主文。
中　　華　　民　　國　　96　　年　　7 　　月　　24　　日
                  民事第二庭    法　官　范明達
以上正本係照原本作成
如對本判決上訴，須於判決送達後20日內向本院提出上訴狀
中　　華　　民　　國　　96　　年　　7 　　月　　24　　日
                                書記官  江世亨
